【裁判字號】    95,上,30
【裁判日期】    950509
【裁判案由】    給付借款等
【裁判全文】
臺灣高等法院臺南分院民事判決  95年度上字第30號
上  訴  人  丙○○(即林永池)
            乙○○
共      同
訴訟代理人  陳忠鎣  律師
被上 訴 人  合作金庫銀行股份有限公司
法定代理人  戊○○
訴訟代理人  甲○○
            丁○○
上列當事人間請求給付借款等事件，上訴人對於民國94年12月30
日臺灣嘉義地方法院第一審判決（94年度訴字第545號）提起上
訴，本院於95年4月25日言詞辯論終結，判決如下：
    主  文
上訴駁回。
第二審訴訟費用由上訴人連帶負擔。
    事  實
甲、上訴人方面：
一、聲明：
  (一)原判決關於命上訴人應連帶給付被上訴人新台幣（下同）17
    0萬元，及(1)其中138萬元自民國（下同）94年1月26日起、
    (2)其中32萬元自94年1月27日起，至清償日止，均按年息百
    分之五點七四五計算之利息，並自(1)94年2月27日起、(2)94
    年2月28日起，至清償日止，逾期在六個月以內者，按上開
    利率百分之十，超過六個月者，就超過部分，按上開利率百
    分之二十計付違約金之裁判，暨訴訟費用由上訴人連帶負擔
    ，均廢棄。
  (二)上開廢棄部分，被上訴人在第一審之訴駁回。
  (三)第一、二審訴訟費用均由被上訴人負擔
二、陳述：除與原判決記載相同者，予引用之外，補稱：
  (一)不爭執部分：對於卷附88年12月21日連帶保證書上之簽名為
    上訴人所親自簽名之事實，不爭執。
  (二)爭執部分：
  1.卷附93年4月26日簽發金額32萬元，到期日94年4月25日之
      本票上，上訴人均未在本票發票人欄上親自簽名及蓋章。
  2.卷附93年4月26日金額138萬元，借款日94年4月25日起之
      借據上，上訴人均未在借據連帶保證人欄上親自簽名及蓋
      章。
  (三)上訴之理由：
    1.上訴人乙○○與欣妍企業有限公司法定代理人林永坤係父
      子關係，林永坤與上訴人林永池（現改名為丙○○）係兄
      弟關係。民國88年12月間，擔任欣妍企業有限公司法定代
      理人林永坤表示：為擴展經營及籌措資金，擬向合作金庫
      銀行南嘉義分行設定抵押借貸，經徵得上訴人之同意，以
      上訴人乙○○所有一甲多土地，提供上開合作金庫銀行南
      嘉義分行，設定抵押借款，當時雙方言明，必須認真腳踏
      實地一步一腳印負責經營，上訴人乙○○、林永池才願連
      帶保證，若嗣後發現沒有認真打拼，甚或不務正業，即終
      止連帶保證，並向被上訴人言明再三，身為父親及弟弟者
      願負連帶保證，必須身為欣妍企業有限公司負責人確有認
      真負責經營為前提，嗣後發現沒有認真實際經營，即終止
      連帶保證，非無限期任由林永坤恣意揮霍，為期謹慎起見
      ，再三向被上訴人表示，借貸採短期一年制，須每年換單
      ，上訴人才願負連帶保證，被上訴人亦表示同意，始有本
      件借款事件之發生。
    2.借款初期，欣妍企業有限公司負責人林永坤確有認真經營
      ，嗣後於92年間，發現林永坤沒有腳踏實地經營，更有甚
      者，竟向地下錢莊借貸週轉，上訴人多次規勸無效，遂向
      林永坤及被上訴人表示，既然不認真腳踏實地經營，今後
      即不願再替林永坤上開借貸連帶保證，以免拖累，從而上
      訴人乙○○、林永池自民國93年起，即未再替林永坤擔任
      上開借貸連帶保證。而上訴人於93年前所書立連帶借貸，
      均已清償，且上訴人與被上訴人間於88年12月21日簽立營
      運週轉金之授信約定書，其期限為一年，早已逾期，上訴
      人自不負連帶保證之責任。
    3.於94年4、5月間，頃接被上訴人訴求給付借款事件深感訝
      異，上訴人確未在93年4月25日系爭本票及借據上簽名，
      及蓋章，亦沒有接獲被上訴人所屬職員對保等手續，自無
      庸負消費借貸及連帶保證之法律關係。
    4.按當事人主張有利於己之事實者，就其事實有舉證之責任
      ，民事訴訟法第277條前段定有明文；至按民事訴訟法第
      358條第1項規定：私文書經本人或其代理人簽名、蓋章，
      得推定私文書為真正者，係以私文書確經本人或代理人簽
      名、蓋章之事實，於兩造間已無爭執者而言，若訴訟當事
      人否認私文書上簽名、蓋章之真正，自無上開條文規定之
      適用。本件上訴人否認在系爭本票及借據上簽名及蓋章，
      被上訴人主張上訴人應負消費借貸及連帶保證，依上開法
      條規定，應負舉證之責任。
    5.況坊間各家銀行、信用合作社或農會、一般消費性借貸，
      除應書立借貸契約，更派行員實際訪查，探求當事人是否
      確有意願擔任連帶保證，即俗稱「對保」本件上訴人自始
      堅決否認有在系爭本票發票人及借據連帶保證人欄上簽名
      及蓋章，被上訴人就此部分併請舉證究派何行員向上訴人
      對保之手續。
    6.原審以連帶保證書之記載，上訴人願就欣妍企業有限公司
      現在及將來之所有債務負連帶保證之責，縱使上訴人未在
      系爭本票及借據上簽名或蓋印，仍應負連帶保證之責，容
      有誤解，蓋88年12月21日上訴人等所簽連帶保證書第４行
      記載：如債務人對于上項經其簽章之票據、借據、契約及
      其他一切債務，均由全體保證人連帶負責償還。亦即負連
      帶保證之責，其前提是「經其簽章之票據、借據」，系爭
      本票及借據，上訴人均未在其上簽名、蓋章，自不必負連
      帶保證之責，原審疏未詳查，探求當事人訂立連帶保證書
      之真意，亦違反銀行界對於借貸「對保手續」，以免遭人
      冒用或盜用之情事，遽予敗訴之判決，即屬無據，請廢棄
      原判決，改判如上訴人之聲明。
三、證據：提出本院94年度上字第147號民事判決書及法律問題
    研究影本各一份為證，並聲請傳訊證人徐秀雲及送請法務部
    調查局鑑定系爭本票、借據及申請約定書上之簽名是否上訴
    人之筆跡。
乙、被上訴人方面：
一、聲明：如主文所示。
二、陳述：除與原判決記載相同者，予引用之外，補稱：
  (一)按上訴人林永池、乙○○對於曾於88年12月21日親簽連帶保
    證書等情並不爭執，而依據該連帶保證書之記載，上訴人等
    應就欣妍企業有限公司現在及將來之所有債務負連帶保證之
    責，則即使上訴人等未親自於93年4月26日之借據及本票上
    簽名或蓋章，仍應依上開所簽立之連帶保證書內容，對於欣
    妍企業有限公司之債務負連帶保證之責。上訴人在88年12月
    21日簽立之連帶保證書、授信約定書，被上訴人有對保，之
    後借款就不須要每筆對保，也沒有約定每筆借款要對保，系
    爭本票、借據，被上訴人是根據連帶保證書上對保的印章來
    核對，這是被上訴人銀行內部的作業程序。
  (二)依民法第3條第1、2項規定：依法律之規定，有使用文字之
    必要者，得不由本人自寫，但必須親自簽名，如有用印章代
    簽名者，其蓋章與簽名生同等之效力。本件上訴人既不否認
    系爭借據及本票上之連帶保證欄內之印章之真正，又未能舉
    證證明該印章係遭他人盜蓋，縱使本票、借據上之上訴人姓
    名非由上訴人所自寫，然依上開民法之規定，上訴人以印章
    代簽名，其蓋章與簽名生同等之效力。又本件連帶保證根本
    沒有約定公司負責人要認真經營才要負連帶保證責任。
  (三)又依該連帶保證書第4行亦記載：「如債務人對於上項經其
    簽章支票、借據、契約及其他一切債務憑證，不履行其責任
    或應償付款項到期不償還清除者，無論該項借款或債務有無
    提出抵押品，或所提之抵押品處分所得價款不足償還借款及
    債務，或票據證書缺乏要件，或請求手續等有不完備之處者
    ，均由全體保證人連帶負責償還。」，由該保證書內容以觀
    ，係指連帶保證人必須對債務人所簽之票據、借據、契約及
    其他一切債務有不能清償時負責，並非必須連帶保證人亦於
    票據、借據上簽名，故本件縱上訴人等未於系爭票據及借據
    上簽名蓋章，仍無礙彼等應負連帶保證之責，至為灼然。上
    訴人執此指摘原判決不當，容有誤會。
  (四)再查，上訴人等對於93年4月26日之借據及本票上之印文為
    真正等情並不否認，惟辯稱該印文係遭林永坤盜蓋，然上訴
    人等對於此有利於己之事實未舉證證明，自難僅憑上訴人等
    片面之詞而採信。
  (五)綜上所述，上訴人之上訴於法無據且無理由。
三、證據：援用第一審所提證據。
    理  由
一、被上訴人起訴主張：緣被上訴人執有原審被告（即被保證人
    、債務人）欣妍企業有限公司、林永坤、邱桂珠（以上三人
    經原審判決後未提起上訴，致判決確定在案）及上訴人林永
    池、乙○○等5人於93年4月26日共同簽發之本票簽發金額32
    萬元，到期日94年4月25日，約定利息依被上訴人基準利率
    加碼年息百分之二．五七五之本票一紙；另原審被告欣妍企
    業有限公司於93年4月26日邀同連帶保證人林永坤、林永池
    、乙○○、邱桂珠等4人向被上訴人借款138萬元，約定借款
    期間自93年4月25日起至94年4月25日止，共分十二期，每期
    一個月，利息按被上訴人基準利率加碼年息百分之二．五七
    五機動調整，且約定原審被告及上訴人等五人未能按期攤還
    本息時，其借款債務視為全部到期，並改按被上訴人放款基
    本利率計息，如逾期在六個月以內清償者，按上開利率百分
    之十加付違約金，逾期超過六個月時，就超過部分，按上開
    利率百分之二十計算之違約金。遽該借據及本票到期後均未
    獲清償，屢經催討均未清償，為此依據消費借貸及連帶保證
    之法律關係，請求判決如原判決主文所示之金額。
二、上訴人林永池、乙○○則以：授信約定書及連帶保證書固為
    其所簽，然被上訴人提出之系爭借據、本票上之簽名非其所
    為，而印章均係原審被告林永坤自己拿彼等之印章蓋用，彼
    等未授權林永坤蓋用，且連帶保證書上有記載要彼等簽章，
    才能夠對彼等主張連帶保證之責等語置辯。
三、被上訴人主張之上開事實，業據其提出本票、借據、連帶保
    證書、股東會決議錄及承諾書影本各一件，以及授信約定書
    四份為證（見一審卷第7至14、41、42頁），本院核閱上開
    被上訴人所提出之本票、借據、連帶保證書、股東會決議錄
    、承諾書及授信約定書等事項調查證據之結果，均與被上訴
    人所述相符，上訴人林永池、乙○○雖以上開言詞置辯，經
    查：
  (一)上訴人林永池、乙○○辯稱：88年12月21日上訴人等所簽連
    帶保證書第４行記載：如債務人對于上項經其簽章之票據、
    借據、契約及其他一切債務，均由全體保證人連帶負責償還
    。亦即負連帶保證之責，其前提是「經其簽章之票據、借據
    」，系爭本票及借據，上訴人均未在其上簽名、蓋章，自不
    必負連帶保證之責云云。惟查，按上訴人林永池、乙○○對
    於曾於88年12月21日親簽連帶保證書等情並不爭執，而該連
    帶保證書第４行係記載：「如債務人（註：係指欣妍企業有
    限公司而言，並不包括連帶保證人）對於上項經其簽章支票
    、借據、契約及其他一切債務憑證，不履行其責任或應償付
    款項到期不償還清除者，無論該項借款或債務有無提出抵押
    品，或所提之抵押品處分所得價款不足償還借款及債務，或
    票據證書缺乏要件，或請求手續等有不完備之處者，均由全
    體保證人連帶負責償還。」（見一審卷第9頁），由該保證
    書內容以觀，係指連帶保證人必須對債務人欣妍企業有限公
    司所簽之票據、借據、契約及其他一切債務有不能清償時負
    責，並非必須連帶保證人亦於票據、借據上簽名，況且上訴
    人對於被保證人欣妍企業有限公司確有積欠被上訴人上開二
    筆債務之事實，自始不否認，則縱使上訴人等未親自於系爭
    借據及本票上簽名或蓋章，仍應依上開所簽立之連帶保證書
    內容，對於欣妍企業有限公司之債務負連帶保證之責，至為
    灼然（參見最高法院77年度台上字第943號判例），是上訴
    人上開說詞，顯有誤解。
  (二)上訴人林永池、乙○○並不否認93年4月26日之系爭借據及
    本票上之印文為真正，彼等雖稱該印文係原審被告林永坤盜
    蓋其等印章所得，然上訴人林永池、乙○○就此有利於己之
    事實，於本院辯稱：「印章雖然蓋的與原來的一樣，但是我
    們主張印章是被林永坤盜蓋的，另案我們有告林永坤及合庫
    對保承辦人員刑事偽造文書，但與本案無關，有關本案的借
    貸，刑事部分我們想追加告訴。」云云（見本院卷第35頁筆
    錄），但未提出其所指本件林永坤盜蓋彼等印章涉偽造文書
    之刑訴追加告訴及獲得有罪判決之資料，自難採憑。何況上
    訴人林永池、乙○○與被保證人欣妍企業有限公司之法定代
    理人（即董事）林永坤及其他股東住所均載嘉義縣水上鄉大
    堀村大堀尾30號（見一審卷、第17頁戶籍謄本、第20頁股東
    名單），上訴人乙○○（非股東）為林永坤之兒子，上訴人
    林永池為林永坤之胞弟，原審被告邱桂珠為林永坤之妻，股
    東賴素為林永池之母（見一審卷第17頁），顯見被保證人
    欣妍企業有限公司係家族公司，董事林永坤、股東之上訴人
    林永池、非股東之上訴人乙○○與其他股東之間，關係甚為
    密切，既是家族公司，股東及非股東之上訴人乙○○又係共
    居一處之至親，何事不能事先談妥再進行？復參酌欣妍企業
    有限公司87年5月19日股東會議決議通過：「本公司因營運
    週轉需要，將提供不動產向台灣省合作金庫辦理貸款（或銀
    行保證），且另申請無擔保貸款，在新台幣貳仟捌佰萬元限
    額內授權林永坤辦理貸款及不動產抵押設定手續。」（見一
    審卷第41頁股東會決議錄），而上訴人等二人均承認在上開
    股東會決議錄簽名無誤（見一審卷第41頁股東會決議錄、第
    51頁筆錄），及上訴人自承其等印章交給公司之情（見本院
    卷第35頁第18行筆錄），足證非股東之上訴人乙○○及上訴
    人林永池確有參與欣妍企業有限公司之業務執行，而上訴人
    等二人既有授權公司法定代理人林永坤辦理貸款手續及交付
    印章予公司等情，則其指稱林永坤係盜蓋彼等印章向被上訴
    人借款乙節，顯難採信。
  (三)依民法第3條第1、2項規定：依法律之規定，有使用文字之
    必要者，得不由本人自寫，但必須親自簽名，如有用印章代
    簽名者，其蓋章與簽名生同等之效力。本件上訴人既不否認
    系爭借據及本票上之連帶保證欄內之印章之真正，又未能舉
    證證明該印章係遭他人盜蓋，縱使本票、借據上之上訴人姓
    名非由上訴人所自寫，然依上開民法之規定，上訴人以印章
    代簽名，其蓋章與簽名生同等之效力。是上訴人抗辯彼等未
    在系爭本票及借據上親自簽名，應不負連帶保證之責任，要
    非足採。又上訴人另辯稱其與被上訴人間於88年12月21日簽
    立營運週轉金之授信約定書，期限為一年，早已逾期，上訴
    人自不負連帶保證之責任云云。惟查，上訴人所簽立授信約
    定書（見一審卷第12、13頁）並無授信期限為一年之約定，
    則上訴人上開辯解，自屬無據。
  (四)上訴人另指稱：「88年12月間，擔任欣妍企業有限公司法定
    代理人林永坤表示，為擴展經營及籌措資金，擬向合作金庫
    銀行南嘉義分行設定抵押借貸，經徵得上訴人之同意，以上
    訴人乙○○所有一甲多土地，提供上開合作金庫銀行南嘉義
    分行，設定抵押借款，當時雙方言明，必須認真腳踏實地一
    步一腳印負責經營，上訴人乙○○、林永池才願連帶保證，
    若嗣後發現沒有認真打拼，甚或不務正業，即終止連帶保證
    ，並向被上訴人言明再三，身為父親及弟弟者願負連帶保證
    ，必須身為欣妍企業有限公司負責人確有認真負責經營為前
    提，嗣後發現沒有認真實際經營，即終止連帶保證，非無限
    期任由林永坤恣意揮霍，為期謹慎起見，再三向被上訴人表
    示，借貸採短期一年制，須每年換單，上訴人才願負連帶保
    證，被上訴人亦表示同意，始有本件借款事件之發生，借款
    初期，欣妍企業有限公司負責人林永坤確有認真經營，嗣後
    於92年間，發現林永坤沒有腳踏實地經營，更有甚者，竟向
    地下錢莊借貸週轉，上訴人多次規勸無效，遂向林永坤及被
    上訴人表示，既然不認真腳踏實地經營，今後即不願再替林
    永坤上開借貸連帶保證，以免拖累，從而上訴人乙○○、林
    永池自民國93年起，即未再替林永坤擔任上開借貸連帶保證
    ，而上訴人於93年前所書立連帶借貸，均已清償」云云。惟
    被上訴人否認有與上訴人為上開口頭之約定，及否認欣妍企
    業有限公司之借款業已清償之事實，而上訴人又未舉證證明
    ，以實其說，則其空言為上開指陳，並非有據。
  (五)上訴人又指稱系爭本票及借據上均有被上訴人之行員徐秀雲
    於其上「經辦及驗印」欄上蓋章，然徐秀雲於系爭本票及借
    據上沒有確實對保，也沒有徵詢上訴人是否共同簽發本票及
    同意當借款連帶保證人，為此聲請證人徐秀雲作證云云。惟
    查，上訴人林永池、乙○○對於在88年12月21日親自簽名蓋
    章於連帶保證書等情並不爭執，而依據該連帶保證書之記載
    ，上訴人等應就欣妍企業有限公司現在及將來之所有債務負
    連帶保證之責，則即使上訴人等未親自於93年4月26日之借
    據及本票上簽名或蓋章，仍應依上開所簽立之連帶保證書內
    容，對於欣妍公司之債務負連帶保證之責，如前所述，且上
    訴人在88年12月21日簽立之連帶保證書、授信約定書，被上
    訴人已有對保，之後借款就不須要每筆對保，也沒有約定每
    筆借款要對保，系爭本票、借據，被上訴人是根據連帶保證
    書上對保的印章來核對，這是被上訴人銀行內部的作業程序
    等情，業據被上訴人訴訟代理人陳明在卷（見本院卷第36、
    55、56頁筆錄、一審卷第9、12、13頁）。系爭本票、借據
    既係依據88年12月21日上訴人簽立連帶保證書、授信約定書
    對保之印章來核對，則證人徐秀雲在系爭本票及借據上「經
    辦員」「約定書印鑑核對」欄內蓋章（見一審卷第7、8頁）
    ，表示系爭本票、借據上所蓋用上訴人之印章，經核對與88
    年12月21日上訴人簽立連帶保證書、授信約定書上之印鑑符
    合，應無疑義。兩造間既無約定上訴人於88年12月21日簽立
    之連帶保證書、授信約定書之後，欣妍企業有限公司借貸每
    筆款項時，被上訴人均要再次對保並徵詢上訴人是否共同簽
    發本票及同意當借款連帶保證人等手續，是本院核無傳訊證
    人徐秀雲之必要。
  (六)上訴人又謂系爭本票、借據上，上訴人均未親自在其上簽名
    或蓋章，被上訴人復未確實對保，依最高法院73年度第十次
    民事庭會議決議，上訴人自不負票據責任及消費借貸連帶保
    證，並有本院94年度上字第147號民事判決之類似案例云云
    。惟查，最高法院73年度第十次民事庭會議決議，其提案為
    ：「當事人約定甲方以印鑑留存於乙方之印章，縱令係他人
    盜用或偽造使用，如乙方認為與印鑑相符，甲方願負一切責
    任，此項約定是否違背公共秩序或善良風俗，而為無效？」
    ，而本件上訴人與被上訴人並無上開之特約（見一審卷第9
    、12、13頁連帶保證書、授信約定書），故無從類比適用，
    何況上開提案之研究報告認為金融機關與客戶所訂約定書為
    真正時，特約之效力如何，應分別各種法律關係而為研求，
    似難概指為違反公共秩序而謂無效（參見本院卷第73、74頁
    ）。又另案本院94年度上字第147號請求給付借款事件，查
    係聖龍營造有限公司先後於92年12月1日、93年1月13日，向
    台南區中小企業銀行股份有限公司朴子分公司，各借款300
    萬元及700萬元，其中300萬元借款債務該案上訴人承認有簽
    名、蓋章於借據及當連帶保證人，並經銀行對保無誤；另聖
    龍營造有限公司借貸之700萬元，該案上訴人辯稱當時明確
    拒絕擔任連帶保證人，亦未在系爭700萬元借據上簽名、蓋
    章，並否認系爭700萬元借據上之印文為真正，銀行亦未履
    行對保手續等語，致兩造對700萬元借款之連帶保證發生紛
    爭，嗣經承審法官當庭勘驗發現700萬元借款之借據、連帶
    保證書及印鑑條上連帶保證人之簽名，與300萬元者明顯不
    同，且銀行承辦員對700萬元之對保手續未能明確證實，致
    銀行受敗訴之判決。依上述，可見300萬元及700萬元借款係
    分別簽立連帶保證書並各別要履行對保之手續。而本件上訴
    人林永池、乙○○承認88年12月21日簽立連帶保證書及授信
    約定書為其所簽名、蓋章，依據該連帶保證書之記載，上訴
    人林永池、乙○○應就欣妍企業有限公司現在及將來之所有
    債務負連帶保證之責，且欣妍企業有限公司於87年5月19日
    股東會議曾決議，由上訴人等授權林永坤辦理貸款手續，及
    上訴人自承其等印章交給公司之情，如前所述，均與另案本
    院94年度上字第147號請求給付借款事件之案情歧異，上訴
    人將之引為本件之證據資料，顯非適切。
四、綜上所述，被上訴人依據消費借貸及連帶保證之法律關係，
    請求上訴人應連帶給付如原判決主文所示之本金、利息及違
    約金，為有理由，應予准許。從而，原審判命上訴人如數給
    付，於法並無違誤。上訴意旨指摘原判決不當，求予廢棄改
    判，為無理由，其上訴應予駁回。
五、因本案事證已臻明確，兩造其餘攻擊防禦方法均不生影響於
    本判決之結果，自毋庸一一分析論述；又上訴人聲請將系爭
    本票及借據上之簽名連同兩造間所簽訂營運週轉金授信申請
    書等，均送法務部調查局送鑑定筆跡乙節，核無必要，併此
    敘明。
六、據上論結，本件上訴為無理由，依民事訴訟法第449條第1項
    、第78條、第85條第2項，判決如主文。
中    華    民    國    95    年    5     月    9     日
                  民事第一庭審判長法  官  林金村
                                  法  官  林輝雄
                                  法  官  黃三哲
上為正本係照原本作成。
如對本判決上訴，須於判決送達後20日內向本院提出上訴狀，未
表明上訴理由者，應於上訴後20日內，向本院提出理由書（須附
繕本）。
中    華    民    國    95    年    5     月    10    日
                                  書記官  魏安里
                                              Ｊ


司法院資訊處製作；財團法人民間司法改革基金會備份。
